臺灣臺北地方法院民事判決　　　　　　 93年度簡上字第678號
上　訴　人　乙○○○事業股份有限公司
法定代理人　甲○○
訴訟代理人　黃金洙律師
　　　　　　詹茗文律師
被　上訴人　高雄銀行股份有限公司
法定代理人　丁○○
訴訟代理人　丙○○
上列當事人間請求給付票款事件，上訴人對於中華民國93年9月
29日本院台北簡易庭93年度北簡字第10633號第一審判決提起上
訴，本院於民國94年6月2日辯論終結，並判決如下：
    主  文
上訴駁回。
第二審訴訟費用由上訴人負擔。
    事實及理由
一、本件被上訴人起訴主張：被上訴人執有上訴人所簽發票號QH
    0000000號、發票日民國九十三年三月十一日、票面金額新
    台幣（下同）二十五萬元，付款人台北國際商業銀行德惠分
    行之支票乙紙，詎於提示日向付款人為付款之提示，竟遭退
    票。訴外人中央租賃公司於九十二年四月七日向被上訴人借
    款二億五千萬元，並提供上訴人簽發經中央租賃股份有限公
    司（下稱中央租賃公司）背書之系爭支票交付被上訴人以為
    備償票據，被上訴人取得系爭支票係由雙方之消費借貸之法
    律關係而生，並非以不相當之對價取得。再中央租賃公司提
    供之備償票據，亦經雙方合意，可任由被上訴人處分，絕無
    異議，票據明細表上詳載「上列票據係由本人（指中央租賃
    公司）提供作為償還借款人對貴行所付一切債務之用，可任
    由貴行處分，絕無異議」，足見系爭支票乃被上訴人合法受
    讓取得，為善意取得，得自由處分。本件係由上訴人於九十
    二年七月間提供之票據總額四百七十八萬七千一百元及另一
    訴外人中華電訊股份有限公司（下稱中華電訊公司）之票據
    總額五百十九萬六千元，合計九百九十八萬三千一百元，同
    月四日，被上訴人以上開票據之擔保，撥貸予中央租賃公司
    九百五十萬元，有存摺及轉帳傳票為證。又支票乃文義證券
    及無因證券，其原因關係不存在或無效時，執票人仍得依支
    票文義行使權利，有最高法院四十九年度台上字第三三四號
    判例可資參照，上訴人主張同時履行抗辯，係上訴人與中央
    租賃公司之基礎原因關係抗辯，於票據關係不適用，不得對
    抗善意執票之被上訴人。爰依票據之法律關係，訴請上訴人
    給付票款二十五萬元及自提示日即九十三年三月十一日起至
    清償日止，按年息百分之六計算之利息等語，並聲明：駁回
    上訴。
二、上訴人抗辯：
  (一)被上訴人執有系爭支票乃係中央租賃公司提供之客票融資擔
    保，然中央租賃公司於八十七年、八十八年間財務困窘，中
    央租賃公司向銀行融資貸款時，各銀行要求需提供高於一般
    融資貸款之擔保。系爭支票係上訴人向中央租賃公司融資借
    款所開具之償還票據之一，惟中央租賃公司擅自挪用上訴人
    提供之其餘保證票據，上訴人與中央租賃公司訂立契約約定
    就遭挪用之保證票據應由中央租賃公司屆期負責兌現，惟自
    九十三年一月十日起，中央租賃公司即拒絕依約兌現遭挪用
    之保證票據，而由上訴人代為償還或遭退票，上訴人自得主
    張同時履行抗辯，於中央租賃公司依約履行前，得拒絕該融
    資貸款之償還亦即系爭支票之兌付。
  (二)中央租賃公司九十年財務狀況已惡化，利用「以票養票」之
    手法，維持公司的財務調度週轉，上訴人即係中央租賃公司
    挪用票據之被害人之一，此等情況為各金融行庫業務上所明
    知之事實，被上訴人於九十年取得系爭支票，未按相關辦理
    票據承兌、保證、貼現義務辦法及授信準則之規定查核票據
    貼現人之信用狀況，而拒絕中央租賃公司對其進行墊付國內
    票款融資，致中央租賃公司遂行其詐欺上訴人之行為，上訴
    人對中央租賃無權處分系爭票據之行為係其所明知或因重大
    過失而不知，並非善意第三人。且被上訴人業已於另案承認
    就系爭票據係以約票面一半之對價自前手中央租賃公司取得
    ，其取得系爭支票顯係以不相當對價取得，應繼受其前手之
    瑕疵，不得享有優於其前手之權利，人的抗辯不中斷，上訴
    人得以對抗中央租賃公司之事由，對抗被上訴人之請求。
  (三)系爭支票塗銷禁止背書轉讓之票據行為，其上僅有上訴人之
    法定代理人蓋印和橫線，票據權利人即上訴人並未具名亦未
    蓋印明白表示塗銷，則依法非票據權利人所為之塗銷，當然
    不生塗銷之效力，是系爭支票禁止背書轉讓之效力仍然存在
    ，上訴人對被上訴人不負發票人責任。
  (四)系爭支票乃上訴人開具交付中央租賃公司，嗣由中央租賃公
    司向被上訴人融資借款所提供之擔保、託收票據，其票據權
    利並未轉讓，僅係委由被上訴人屆期先行存入中央租賃公司
    所開設之備償專戶，並非存入被上訴人之帳戶，俟兌付後，
    再依中央租賃公司與被上訴人之內部約定，授權被上訴人以
    一次或分次轉帳償付積欠被上訴人之貸款，屬墊付國內票款
    融資之性質，系爭支票並未背書轉讓予被上訴人，被上訴人
    並非票據權利人。系爭支票退票理由單所在提示行名稱為被
    上訴人行庫，而中央租賃公司000000000000帳戶存摺亦載明
    系爭支票係「代收票據」，被上訴人對中央租賃公司之授信
    批覆書及授信審核表均載明「本案貸款徵提租賃票據存行代
    收」，被上訴人係居於託收銀行地位代中央租賃公司為提示
    ，依財政部金融局台融局（一）字第85553852號函示，被上
    訴人無法以票據權利人地位對發票人索賠。且系爭支票背面
    所載之帳戶係受款人中央租賃公司之帳戶，由該字樣上方記
    載「請領款人於本虛線欄內背書，虛線外請勿書寫文字」等
    語可知中央租賃公司與陳田鈺印章係蓋用於「領款人」欄下
    ，並非在系爭支票其他背面處所簽名或蓋章，僅為委任取款
    背書，自與票據權利背書之性質有間，被上訴人僅係代為付
    款提示，屬存行託收之性質。
  (五)系爭支票係擔保中央租賃公司對被上訴人各期融資債務之履
    行，若中央租賃公司於各該期融資到期前清償各該期債務，
    存入備償專戶之票據經提示後，即應轉入中央租賃公司之支
    票帳戶，須待中央租賃公司對被上訴人之借貸債務屆期未獲
    清償，擔保債權始發生、條件始成就，被上訴人始得主張各
    期債權擔保之票據債權，足徵被上訴人縱已取得系爭票據之
    權利，亦屬期後背書。到期日後之背書，僅有通常債權轉讓
    之效力。系爭支票於到期日時，仍存於中央租賃公司之帳戶
    ，為中央租賃公司所持有之事實，縱認被上訴人業已因背書
    轉讓而合法受讓系爭支票，亦僅屬期後背書之性質，人的抗
    辯並不中斷，上訴人得以對抗中央租賃公司之事由，對抗被
    上訴人之請求。並聲明：(一)原判決廢棄。(二)被上訴人在第一
    審之訴及假執行之聲請均駁回。
三、被上訴人主張系爭支票為上訴人所簽發，被上訴人於九十三
    年三月十一日為付款之提示，未獲付款之事實，業據其提出
    系爭支票及退票理由單乙紙為證，且為上訴人所不爭執，應
    認被上訴人之主張為真正。被上訴人又主張上訴人應負發票
    人責任，為上訴人否認之，並以前揭情詞置辯。是以，本件
    應審酌者厥為(一)系爭支票中央租賃公司之背書為權利轉讓背
    書？或委任取款背書？(二)被上訴人取得系爭支票之原因為何
    ？是否基於惡意或重大過失？上訴人得否以其與中央租賃公
    司間之原因關係對抗被上訴人？(三)系爭支票塗銷禁止背書轉
    讓之效力？(四)是否為期後背書？茲分述如下：
  (一)系爭支票中央租賃公司之背書為權利轉讓背書或委任取款背
    書部分：
    1.按「票據為文義證券，票據上之權利義務，悉應依票據記
      載之文字以為決定。」（最高法院五十五年度台上字第一
      八七三號判例要旨參照）是依票據法第五條第一項規定，
      在票據簽名者，依票上所載文義負責。故在票據背面在或
      其黏單上簽名而形式上合於背書之規定者，即應負票據法
      上背書人之責任，縱令非以背書轉讓之意思而背書，與其
      應負背書人之責任無涉（最高法院六十九年度台上字第一
      六九八號判決要旨參照）。查，訴外人中央租賃公司於系
      爭支票背書，且未有任何文字為委任取款背書之表意有該
      支票在卷可稽。又依兩造間不爭執之被上訴人與訴外人間
      包括系爭支票之票據明細表記載「上列票據係由本人（即
      中央租賃公司）提供作為償還借款人對貴行所付一切債務
      之用，可任由貴行處分，絕無異議，借款人：中央租賃股
      份有限公司」等語，足見系爭支票係中央租賃公司背書轉
      讓予被上訴人，作為償還中央租賃公司之債務之用甚明。
      又一般銀行實務，借款人執應收客票向銀行貸款時，借款
      人與銀行約定將融資客票背書轉讓予銀行以供擔保，俟票
      據屆期時，再由銀行以執票人身分提示領取票款抵償債務
      ，惟銀行如每有收取客票票款即逐筆歸還借款人所貸款項
      ，其手續甚為費時，故銀行之實務處理上通常均以借款人
      名義開立一貸款備償專戶，將兌現之票款存入該帳戶，俟
      款項達到一定金額或經過一定時間後轉帳償還放款，其目
      的在節省記帳及計算之手續，亦即該貸款備償專戶係專為
      抵償借款人之債務，戶名雖為借款人，但實為銀行處理不
      同客戶帳務方便獨立設立之帳戶，而非借款人之存款帳戶
      ，客戶對該帳戶並無自由處分權，再以銀行既係因背書取
      得票據，是以銀行於支票背面註明備償專戶之帳號提示各
      該客票時，仍係以本身為執票人之地位提示付款，並非以
      客戶名義請求付款，銀行即為各該支票之執票人，此與客
      戶將票據存入自己一般支票存款帳戶，委託銀行以自己名
      義向付款人為付款之提示，尚有不同。本件系爭支票係由
      中央租賃公司背書予被上訴人作為償還一切債務之用，已
      如上述，即屬上開情形，應堪認定，被上訴人主張其因背
      書取得系爭支票，為可取。
    2.再按票據法第四十條第一項規定：「執票人以委任取款之
      目的，而為背書時，應於匯票上記載之」，此規定依同法
      第一百四十四條之規定，於支票準用之，而參酌卷附系爭
      支票背面僅有中央租賃公司之公司章及董事長印文，未見
      委任取款之相關敘述，故自形式上觀之，尚難逕認該背書
      印文屬於委任取款背書之性質。上訴人雖抗辯人系爭支票
      背面有「代收」字語，故該背書為委任取款背書云云。按
      「參加交換金融業者提出票據，應於票據正面加蓋『○○
      銀行提出交換』戳記，其式樣由交換所規定。」台北市票
      據交換所九十年四月三十日（九十）北票字第二六三四號
      函經中央銀行業務局九十年六月十九日 (90)台央業字第
      020021488號准予備查之「票據交換作業處理程序」第四
      條定有明文。又系爭支票正面蓋有「高雄銀行台北分行
      93.3.11.交換」等語之戳記，再觀諸系爭支票背面戳記所
      記載「本支票原經本行代收，因受退票據執票人要求改委
      (空欄）代收。高雄銀行台北分行」等語，是該背面之戳
      記僅為票據實務，因票據正面已蓋有前揭交換金融業之戳
      記，便利執票人於退票後，得改經由其他行庫提示之情形
      ，作為識別之用，顯與委任背書無關。票據為文義證券，
      前揭背面之戳記內容完全與委任委任背書無關，系爭背書
      既未有委任取款背書之文義，自難認係委任取款背書，是
      上訴人之抗辯，要無可採。另被上訴人之九十二年四月二
      十四日授信批覆書、授信審核表（留底）固記載「本案貸
      款時徵提100%租賃票據存行代收」等語，惟如上述，中央
      租賃公司嗣後於九十二年七月二日業已將系爭支票票據權
      利讓與被上訴人，且系爭支票之背書亦無委任取款背書字
      語，上揭貸款條件自不足為前揭背書為委任取款背書之證
      明。至上訴人所提之存摺影本未有系爭支票之票號、票面
      金額等相關紀錄，亦不足為上訴人有利之證據。上訴人辯
      稱中央租賃公司僅為委任取款背書，被上訴人僅係代為付
      款提示，屬存行託收之性質云云，均非的論，洵非可採。
  (二)被上訴人取得系爭支票之原因為何？是否基於惡意或重大過
    失？上訴人得否以其與中央租賃公司間之原因關係對抗被上
    訴人？
    1.按以惡意或有重大過失取得票據者，不得享有票據上之權
      利，票據法第十四條第一項定有明文。又所謂以惡意或重
      大過失取得票據者，係指明知或可得而知轉讓票據之人，
      就該票據無權處分而仍予以取得者而言。且票據債務人主
      張執票人取得票據出於惡意或詐欺時，則應由該債務人負
      舉證之責（最高法院五十二年台上字第一九八七號、六十
      四年台上字第一五四○號判例要旨參照）。被上訴人否認
      有上揭情事。查，被上訴人主張中央租賃公司向其借款二
      億五千萬，系爭支票係中央租賃公司於九十二年七月二日
      提供之其與上訴人間九十二年六月二十七日分期付款買賣
      契約，上訴人所簽發之票據總額四百七十八萬七千一百元
      中之一，中央租賃公司並提供另一訴外人中華電訊公司之
      票據總額五百十九萬六千元，合計九百九十八萬三千一百
      元，同月四日，被上訴人以上開票據之擔保，撥貸予中央
      租賃公司九百五十萬元，系爭支票為備償票據之事實，業
      據其提出放款客戶授信明細查詢單、授信審核表（留底）
      、授信批覆書、高雄銀行票據明細表、中央租賃公司抵押
      票據轉存明細表、高雄銀行放款客戶授信明細查詢單、九
      十二年七月四日轉帳收入傳票及存摺類存摺取款條（九十
      二年七月四日）、分期付款買賣契約書、九十二年六月二
      十七日統一發票為證，並有上訴人所提之其他支票確認書
      為證，是被上訴人主張其取得系爭支票係基於其與中央租
      賃公司消費借貸之法律關係而來，堪予採信。
    2.如前所述，上訴人係依其與中央租賃公司間前揭分期付款
      買賣契約簽發系爭支票予中央租賃公司，由中央租賃公司
      將系爭支票背書交付被上訴人用以清償上揭借款債務，而
      依上訴人所提之債權金融機構會議紀錄、網路新聞資料其
      時間均在九十三年間，而被上訴人取得系爭支票之時間九
      十二年七月二日，被上訴人取得系爭支票既在上揭資料時
      點之前，且上訴人未能證明被上訴人取得系爭支票時，其
      與中央租賃公司間前揭分期付款買賣契約即有債務糾紛存
      在，且為被上訴人所明知，殊難認被上訴人係惡意取得系
      爭支票；且系爭支票與另紙擔保本票均係用以清償前揭貸
      款債務，而票據之支付為間接清償，新債未清償，舊債未
      消滅（最高法院四十八年度台上字第一二○八號判例要旨
      參照）自難認其取得與原有之債務有不相當對價關係，被
      上訴人主張係並非以不相當之對價取得，亦堪採信。
    3.又上訴人辯稱其簽發之保證票據遭中央租賃公司挪用，應
      由中央租賃公司負責兌現，主張同時履行抗辯云云。按支
      票乃為文義證券及無因證券，證券上之權利義務悉依證券
      上所載文句而決定其效力，從而支票上權利，依支票文義
      而發生，與其基礎之原因關係各自獨立，支票上權利之行
      使不以其原因關係存在為前提，故其原因關係不存在或無
      效時，執票人仍得依支票文義行使其權利。票據權利之行
      使不以原因關係存在為必要（最高法院四十九年台上字第
      三三四號判例要旨參照）是上訴人不得以其與中央租賃公
      司嗣後所發生之原因關係，對抗系爭支票之執票人（即被
      上訴人），中央租賃公司是否承諾上訴人負責兌現系爭支
      票，及上訴人是否受中央租賃公司詐欺，均不影響系爭支
      票之執票人依支票文義行使權利。上訴人復未能舉證證明
      被上訴人係以不相當之對價、惡意或有重大過失取得系爭
      支票，如前所述，其抗辯自難採信。
  (三)系爭支票塗銷禁止背書轉讓之效力部分：
    按「票據上之記載，除金額外，得由原記載人於交付前改寫
    之。但應於改寫處簽名」，票據法第十一條定有明文。且票
    據為文義證券，祇須發票人或記載禁止轉讓之背書人於其塗
    銷處簽名或蓋章，應即發生塗銷之效力。股份有限公司之董
    事長對外代表公司為意思表示，公司法第二百零八條第三項
    定有明文。查，上訴人之董事長為甲○○，有上訴人公司變
    更登記表在卷可稽，而系爭支票上「禁止背書轉讓」之記載
    ，業經上訴人之董事長甲○○，刪除並蓋董事長之印章於其
    上，雖在塗銷之處欠缺上訴人之公司章，惟甲○○其以上訴
    人之負責人簽發系爭支票，綜觀其於票據上之表意，足認係
    以上訴人之負責人為上揭塗銷，已足以辨認係何人所為，並
    無悖於文義證券之特性，亦無礙票據之流通及交易之安全，
    應認其塗銷「禁止背書轉讓」之記載，已生效力，系爭支票
    已無禁止禁止背書轉讓之限制。上訴人辯稱系爭支票禁止背
    書轉讓之效力仍然存在，上訴人對被上訴人不負發票人責任
    云云，不足為採。
  (四)是否為期後背書部分：
    末查，系爭支票係中央租賃公司於九十二年七月二日背書轉
    讓提供予被上訴人作為償還借款之擔保，業據被上訴人提出
    高雄銀行票據明細表、中央租賃公司抵押票據轉存明細表、
    九十二年七月四日轉帳收入傳票及存摺類存摺取款條（九十
    二年七月四日）為證，系爭支票票載日為九十三年三月十一
    日，屬於遠期支票，中央租賃公司於九十二年七月二日背書
    轉讓予被上訴人時，尚未到期，並非到期日後所為之背書；
    至被上訴人於系爭支票背面之戳記係為便利被上訴人於系爭
    支票退票後，改經由其他金融機構提示所預為之記載，如前
    所述，無關中央租賃公司之背書，併此敘明。上訴人辯稱系
    爭支票為期後背書，僅有一般債權轉讓之效力，人的抗辯不
    中斷云云，亦不足採。
  (五)末按，發票人應照支票文義擔保支票之支付；執票人向支票
    債務人行使追索權時，得請求自為付款提示日起之利息，如
    無約定利率者，依年利六釐計算，票據法第一百二十六條、
    第一百三十三條分別定有明文。查，系爭支票被上訴人係於
    九十三年三月十一日為付款之提示，有退票理由單在卷可稽
    ，依上開規定，上訴人應自九十三年三月十一日起負遲延利
    息責任。是被上訴人請求上訴人給付上揭票面金額二十五萬
    元，及自九十三年三月十一日起至清償日止，按週年息百分
    之六計算之利息，為有理由。
四、綜上所述，被上訴人主張其係經訴外人中央租賃公司背書轉
    讓取得系爭支票，為合法之票據債權人，為可採。被告抗辯
    中央租賃公司係委託被上訴人取款，並非轉讓背書；被上訴
    人以不相當的對價取得，屬於期後取得票據等，均於法無據
    ，不足採信。從而，被上訴人本於票據之法律關係，訴請上
    訴給付票款二十五萬元及自九十三年三月十一日起至清償日
    止，按年息百分之六計算之利息，為有理由，應予准許。又
    命清償票據上債務之判決，應依職權宣告假執行，民事訴訟
    法第三百八十九條第一項第四款定有明文。是以原審判命上
    訴人如數給付，並依職權宣告假執行，於法並無不合。上訴
    意旨指摘原判決不當，求予廢棄改判，為無理由，應駁回其
    上訴。
五、本件事證已臻明確，兩造其餘之攻擊或防禦方法及未經援用
    之證據，經本院斟酌後，認為均不足以影響本判決之結果，
    自無逐一詳予論駁之必要，併此敘明。
六、據上論結，本件上訴為無理由，依民事訴訟法第四百三十六
    條之一第三項、第四百四十九條第一項、第七十八條，判決
    如主文。
中　　華　　民　　國　　94　　年　　6 　　月　　16　　日
                        民事第六庭審判長法官  吳光釗
                                        法官  郭美杏
                                        法官  楊晉佳
以上正本係照原本作成。
本判決不得上訴。
中　　華　　民　　國　　94　　年　　6 　　月　　16　　日
                                      書記官  朱俶伶
